---
title: "reporte"
output: html_document
css: styles.css
---

Cargar y valida los datos al inicio del Rmd:

```{r message=FALSE, warning=FALSE}

library (tidyverse)
library (vegan) # índices de diversidad y rarefacción
library (iNEXT) # curvas de rarefacción/extrapolación
library (tibble)
```

```{r}
datos <- read.csv ("data/sitios.csv")
```

```{r}
glimpse (datos)
```
```{r}
stopifnot (!any (is.na (datos))) # falla si hay NAs
```

Sacar el promedio de las réplicas de cada grupo muestrado (script de la clase de estadística multivariada, tema de visualización de los datos para las caras de Chernoff).

```{r}
promedios <- datos %>%
  group_by (grupo) %>%
  summarise (across (rosa_fuerte:naranja, mean))
```


## Diversidad alfa — comparación entre índices

Calcula los siguientes indices para cada sitio y presentados en una tabla resumen:

```{r}
matriz <- promedios %>%
  column_to_rownames("grupo")
```


```{r}
alfa <- data.frame(
  sitio    = rownames(matriz),
  riqueza  = specnumber(matriz),
  shannon  = diversity(matriz, index = "shannon"),
  simpson  = diversity(matriz, index = "simpson"),
  inv_simp = diversity(matriz, index = "invsimpson"),
  pielou   = diversity(matriz, "shannon") / log(specnumber(matriz))
)

alfa
```


```{r}
shannon.data <- promedios %>%
  column_to_rownames ("grupo") %>%
  diversity ("shannon")

shannon.data
```

### Preguntas

a) **P1.** Compara los valores de Shannon y Simpson entre todos los sitios. ¿Por qué puede dar órdenes de ranking distintos? ¿Qué información adicional aporta cada uno?



b) **P2** ¿Qué sitio presenta la mayor equitatividad según Pielou? ¿Podría tener mayor equitatividad pero menor riqueza que otro sitio? Explica con un ejemplo numérico concreto.



c) **P3** Compara la riqueza observada (S) con el estimado de Chao1. ¿En qué sitio la brecha es mayor? ¿Qué implicación tiene esto para el diseño de un muestreo real?



d) **P4** Si duplicaras el número de individuos muestreados en el sitio con menor riqueza, ¿esperarías que Chao1 cambiara significativamente? Justifica ecológica y estadísticamente.

## Curvas de rarefacción

Samuel

## Gráficas de rango-abundancia

Majo

## Diversidad beta

Majo


