---
title: "reporte"
output: html_document
css: styles.css
bibliography: references.bib
---

Cargar y valida los datos al inicio del Rmd:

```{r message=FALSE, warning=FALSE}

library (tidyverse)
library (vegan) # índices de diversidad y rarefacción
library (iNEXT) # curvas de rarefacción/extrapolación
library (tibble)

```

```{r}
datos <- read.csv ("data/sitios.csv")
```

```{r}
glimpse (datos)
```
```{r}
stopifnot (!any (is.na (datos))) # falla si hay NAs
```

Sacar el promedio de las réplicas de cada grupo muestrado (script de la clase de estadística multivariada, tema de visualización de los datos para las caras de Chernoff).

```{r}
promedios <- datos %>%
  group_by (grupo) %>%
  summarise (across (rosa_fuerte:naranja, mean))

promedios

```


## Diversidad alfa — comparación entre índices

Calcula los siguientes indices para cada sitio y presentados en una tabla resumen:

```{r}
matriz <- promedios %>%
  column_to_rownames("grupo")

matriz

```


```{r}
alfa <- data.frame(
  sitio    = rownames(matriz),
  riqueza  = specnumber(matriz),
  shannon  = diversity(matriz, index = "shannon"),
  simpson  = diversity(matriz, index = "simpson"),
  inv_simp = diversity(matriz, index = "invsimpson"),
  pielou   = diversity(matriz, "shannon") / log(specnumber(matriz))
)

alfa
```


```{r}
shannon.data <- promedios %>%
  column_to_rownames ("grupo") %>%
  diversity ("shannon")

shannon.data
```

### Preguntas

a) **P1.** Compara los valores de Shannon y Simpson entre todos los sitios. ¿Por qué puede dar órdenes de ranking distintos? ¿Qué información adicional aporta cada uno?



b) **P2** ¿Qué sitio presenta la mayor equitatividad según Pielou? ¿Podría tener mayor equitatividad pero menor riqueza que otro sitio? Explica con un ejemplo numérico concreto.

Los sitios con mayor equitatividad fueron el b (0.9578) y e (0.9316). También el análisis mostró que el sitio f (riqueza de siete especies) tiene mayor equitatividad a comparación con el sitio d (riqueza de nueve especies).

Las comunidades con mayor riquezas puede generar una disminución de la equitatividad por la presencia de especies dominantes y raras, estas competirán por los recursos [@zhang2012].

c) **P3** Compara la riqueza observada (S) con el estimado de Chao1. ¿En qué sitio la brecha es mayor? ¿Qué implicación tiene esto para el diseño de un muestreo real?



d) **P4** Si duplicaras el número de individuos muestreados en el sitio con menor riqueza, ¿esperarías que Chao1 cambiara significativamente? Justifica ecológica y estadísticamente.

## Curvas de rarefacción

Samuel

## Gráficas de rango-abundancia

Preparación de datos: se usa "matriz" que ya se definio "promedios" para generar el ranking de abundancias.

RA_data <- rankabundance (matriz)

visualizamos con ggplot2 los datos en un formato largo.

matriz_long <- matriz %>%
  rownames_to_column("sitio") %>%
  pivot_longer(-sitio, names_to = "especie", values_to = "abundancia") %>%
  filter(abundancia > 0) %>%
  group_by(sitio) %>%
  arrange(sitio, desc(abundancia)) %>%
  mutate(rango = row_number(),
         abundancia_relativa = abundancia / sum(abundancia))

Graficamos nuestra grafica.
ggplot(matriz_long, aes(x = rango, y = abundancia_relativa, color = sitio)) +
  geom_line(size = 1) +
  geom_point(size = 2) +
  scale_y_log10() + # Escala logarítmica común en estas gráficas
  theme_minimal() +
  labs(title = "Curvas de Rango-Abundancia por Sitio",
       x = "Rango de abundancia (de mayor a menor)",
       y = "Abundancia relativa (log10)",
       color = "Sitio")

###Preguntas
a) ** P8** Identifica la forma general de cada curva (log-normal, geométrica, etc.). ¿Qué modelo
ecológico subyace a cada forma? ¿Qué mecanismos comunitarios podrían explicarla?

se identifican tres modelos principales: 
El primero es un modelo geométrico que es el sitio a, en donde se muestra una caida predominante su mecanismo es un caso clasico de comunidades que tienen muy pocas especies con un estrés ambiental elevado en donde una sola especie puede dominar un solo nicho.
El segundo es un modelo Log Normal en los sitios b,e,g donde la cuerva que s epresenta tiene una curva con una caida particularmente gradual en donde su mecanismo es muy similar a las comunidades estables con diversidad , en estas comunidades los recursos se pueden clasificar de formas equitativas entre varias especies. 
El tercero es un modelo de serie logaritmica en los sitios c,d,f en donde se muestra un mecanismo muy singular de comunidades en donde unos factores dominan la estructura, dando como resultado especies abundantes y pocas especies diferentes.

b) **P9** ¿En qué sitio la especie más dominante representa la mayor fracción de individuos?
¿Cómo se relaciona ese resultado con el índice de Simpson?
El sitio con mayor dominancia es la especie morada donde tiene un ´promedio de abundancia mayor al resto de las demás especies en esa zona. 
La relación que existe entre el indice de Simpson es que en el sitio a , el valor de Simpson suele ser muy muy alto casi cercano a 1. Esto como resultado de que en la curva de Whittaker tiene una pendiente muy alta.

c) **P10** Imagina que en un monitoreo de largo plazo una curva log-normal se convierte en
geométrica. ¿Qué perturbación ecológica podría explicarlo?

podria explicarlo una perturbación ambiental severa o en su caso una eutrofización , en donde se veria la disminución de la competencia de tal modo que una sola especie oportunista se pueda multiplicar acaparando asi nicho y recursos.

## Diversidad beta

Creación de la matriz de distancia 
dist_matriz <- vegdist(matriz, method = "bray")

Analisis y gráfica de (NMDS)
set.seed(123)
nmds_bio <- metaMDS(matriz, distance = "bray", autotransform = FALSE)
plot(nmds_bio, type = "t", main = "Ordenación NMDS - Diversidad Beta")

Analisis de agrupamiento con el método de enlace promedio
hc_sitios <- hclust(dist_matriz, method = "average")
plot(hc_sitios, 
     main = "Dendrograma de similitud entre sitios", 
     xlab = "Sitios", 
     sub = "Distancia: Bray-Curtis | Algoritmo: UPGMA")

###Preguntas 

a) **P11** Analiza la matriz de Bray-Curtis. ¿Qué par de sitios es más diferente? ¿Es el mismo
par más diferente según Jaccard? Si no coinciden, ¿a qué se debe?
El par de stitios más diferentes es el a, en Jaccard no se ve una diferencia alta ya que este indice solo esta considerando la presencia de las especies ya que Jaccard considera los individuos más similares de lo que sugiere la estructura de abundancias de Bray-Curtis.

b) **P12** ¿Qué componentes del recambio beta (reemplazo vs. anidamiento) podrían explicar
los patrones que observas? (Pista: investiga el paquete betapart en R.)
Entre los patrones los sitios más diversos son el reemplazo solo cuando se compara el sitio a con los demás, el fénomeno principal es el anidamiento , esto como resultado de que en la comunidad del sitio a es prácticamente un subconjunto probre de la riqueza entre los sitios que son mas variados, lo cual demuestra una gran parte de pérdida selectiva de especie más allá que un cambio de identidad taxónomica.


c) **P13** Si estos sitios representaran puntos a lo largo de un gradiente altitudinal, ¿qué patrón
de beta-diversidad esperarías según la teoría del dominio medio (mid-domain effect)?
¿Coincide con tus resultados?

No, no coinciden con esté patrón ya que en el caso del sitio a s epresenta una caida de diversidad que es muy tajante y por ende una composición muy simple que rompe la transición de especies esperadas. Mis datos muestras una segregación muy marcada en donde el sitio a se observa como un valor atípico lo cual sugiere factores locales de estrés tienen muchisimo más peso que la restricción geométrica del dominio. 

