---
title: "reporte"
output: html_document
css: styles.css
bibliography: references.bib
---

Cargar y valida los datos al inicio del Rmd:

```{r message=FALSE, warning=FALSE}

library (tidyverse)
library (vegan) # índices de diversidad y rarefacción
library (iNEXT) # curvas de rarefacción/extrapolación
library (tibble)

```

```{r}
datos <- read.csv ("data/sitios.csv")
```

```{r}
glimpse (datos)
```

```{r}
stopifnot (!any (is.na (datos))) # falla si hay NAs
```

Sacar el promedio de las réplicas de cada grupo muestrado (script de la clase de estadística multivariada, tema de visualización de los datos para las caras de Chernoff).

```{r}
promedios <- datos %>%
  select (-total) %>%
  group_by (grupo) %>%
  summarise (across (rosa_fuerte:naranja, mean))

promedios

```


## Diversidad alfa — comparación entre índices

Calcula los siguientes indices para cada sitio y presentados en una tabla resumen:

```{r}
matriz <- promedios %>%
  column_to_rownames("grupo")

matriz

```

Calcular el índice de Shannon, utilizando una función.

```{r}

shannon <- function(abund) {

  abund <- abund [abund > 0] 

  N  <- sum (abund)         # Suma el total de individuos.
  pi <- abund / N           # Sacar la abundancia relativa.
  H  <- -sum(pi * log(pi))  # Indice de Shannon.
  return (round (H, 4))
}

shannon2 <- apply (matriz, 1, shannon) # apply recorre las filas (1) de la matriz
shannon2
```

Calcular el índice de Simpson, utilizando una función.

```{r}

simpson <- function(abund) {

  abund <- abund [abund > 0]

  N  <- sum(abund)          # Suma el total de individuos.
  pi <- abund / N           # Sacar la abundancia relativa.
  D  <- 1 - sum (pi^2)      # Sacar la dominancia
  return (round (D, 4))
}

simpson2 <- apply (matriz, 1, simpson) # apply recorre las filas (1) de la matriz
simpson2
```
Calcular la equitatividad de Pielou, utilizando una función.

```{r}

pielou <- function(abund) {

  abund <- abund [abund > 0]
  
  S     <- length (abund)         # Npumero de especies presentes.
  
  if (S <= 1) return(NA)         # Al haber una especie, no se calcula. La equidad no existe si hay una especie.
  
  H  <- shannon (abund)          # Calcula el indice de Shannon con al función previa.
  J  <- H / log(S)               # Indice de Pielou.
  return(round(J, 4))
}

pielou2 <- apply (matriz, 1, pielou) # apply recorre las filas (1) de la matriz
pielou2
```

Los valores calculados, pasarlo a una tabla con las instrucciones generadas anteriormente.

```{r}

diversidad <- function (matriz) {

  sitios <- rownames (matriz) # Nombrar los sitios de muestreo

  resultado <- lapply (sitios, function(s) { # Recorre los objetos para aplicar las funciones generadas anteriormente.
    
    abund <- as.numeric(matriz [s, ]) # Pasa los datos a formato númerico.

    data.frame( # Crear un dataframe
      sitio    = s, 
      S        = sum (abund > 0), # Calcula la riqueza de las especies.
      shannon  = shannon(abund),           
      simpson  = simpson(abund),
      pielou   = pielou(abund)
    )
  })

  do.call(rbind, resultado) # rbind es para unor filas, do.call aplica el rbind a toda la lista.
}

diversidad (matriz)

```

Calcular el índice Chao1 = S + (f1^2) / (2 * f2).

```{r}

chao1 <- function(abundancias) {
  
  x <- abundancias [abundancias > 0]
  
  S   <- length(x)                   # Riqueza observada
  f1  <- sum(x == 1)                 # Singletons
  f2  <- sum(x == 2)                 # Doubletons

  chao1 <- if (f2 > 0) {
    S + (f1^2) / (2 * f2) # Utiliza la fórmula de Chao1
  } else if (f1 > 0) {    # Al no haber doubletons, utiliza la fórmula de correción.
    S + f1 * (f1 - 1) / 2
  } else {
    S  # No hay especies detectadas, entonces es el valor de las riquezas observadas.
  }
  
  data.frame (S = S, f1 = f1, f2 = f2, chao1 = round (chao1, 2)) # Devuelve las riquezas observadas (S), el singletons y doubletons, la estimación de riqueza con dos decimales (chao1).
}


chao1_2 <- do.call(rbind, apply(matriz, 1, chao1, simplify = FALSE)) # apply recorre las filas (1) de la matriz, do.call permite aplicar a cada elemento la función y rbind une las filas para hacer la tabla.
chao1_2
```


### Preguntas

a) **P1.** Compara los valores de Shannon y Simpson entre todos los sitios. ¿Por qué puede dar órdenes de ranking distintos? ¿Qué información adicional aporta cada uno?

El índice de Shanon es sensible a la riqueza de especies y a la equitatividad, el índice de Simpson domina las especies más abundantes e indica la probabilidad de que dos individuos al azar pertenezcan a especies distintas. Por ejemplo, los rankings distintos del mismo conjunto de comunidades ocurrió en aguas lóticas versus lénticas holandesas, las especies raras afectaron el valor de Shannon pero no a Simpson, y las especies dominantes influyeron al valor de Simpson [@devries2023complementarity].

En mis datos, el valor de Shannon para los sitios C y G, fueron 2.044 y 2.205, respectivamente. El valor de Simpson subió poco, indica que la diversidad proviene de la riqueza, pero si ambos subieran, la diversidad corresponde a la riqueza y equitatividad.

b) **P2** ¿Qué sitio presenta la mayor equitatividad según Pielou? ¿Podría tener mayor equitatividad pero menor riqueza que otro sitio? Explica con un ejemplo numérico concreto.

Los sitios con mayor equitatividad fueron el b (0.9578) y e (0.9316). También el análisis mostró que el sitio f (riqueza de siete especies) tiene mayor equitatividad a comparación con el sitio d (riqueza de nueve especies).

Las comunidades con mayor riquezas puede generar una disminución de la equitatividad por la presencia de especies dominantes y raras, estas competirán por los recursos [@zhang2012].

c) **P3** Compara la riqueza observada (S) con el estimado de Chao1. ¿En qué sitio la brecha es mayor? ¿Qué implicación tiene esto para el diseño de un muestreo real?

```{r}
#' Comparar riqueza observada vs Chao1 para múltiples sitios
#'
#' @param lista_sitios Lista nombrada; cada elemento es un vector de abundancias
#' @return Data frame con S, Chao1, brecha absoluta y % de especies no detectadas
comparar_sitios <- function(lista_sitios) {
  resultados <- lapply(names(lista_sitios), function(nombre) {
    res <- calcular_chao1(lista_sitios[[nombre]])
    brecha     <- res$chao1 - res$S
    pct_falta  <- round((brecha / res$chao1) * 100, 1)
    
    data.frame(
      Sitio          = nombre,
      S_obs          = res$S,
      f1_singletons  = res$f1,
      f2_doubletons  = res$f2,
      Chao1          = res$chao1,
      Brecha         = round(brecha, 2),
      Pct_no_detect  = pct_falta
    )
  })
  
  df <- do.call(rbind, resultados)
  df[order(-df$Brecha), ]   # Ordenar de mayor a menor brecha
}
```

```{r}
#' Visualizar comparación S vs Chao1 por sitio
#'
#' @param df Data frame devuelto por comparar_sitios()
graficar_comparacion <- function(df) {
  sitios <- df$Sitio
  n      <- length(sitios)
  x      <- seq_len(n)
  
  par(mar = c(5, 5, 4, 2))
  
  # Barras de Chao1 (fondo)
  bp <- barplot(
    df$Chao1,
    names.arg = sitios,
    col       = "#A8D5BA",
    ylim      = c(0, max(df$Chao1) * 1.2),
    ylab      = "Número de especies",
    xlab      = "Sitio",
    main      = "Riqueza Observada (S) vs. Estimado Chao1",
    border    = "white",
    las       = 1
  )
  
  # Barras de S_obs (encima)
  barplot(
    df$S_obs,
    col    = "#2E86AB",
    border = "white",
    add    = TRUE,
    names.arg = rep("", n)
  )
  
  # Leyenda
  legend(
    "topright",
    legend = c("S observada", "Chao1 estimado"),
    fill   = c("#2E86AB", "#A8D5BA"),
    border = "white",
    bty    = "n"
  )
  
  # Etiquetas de brecha
  text(
    bp,
    df$Chao1 + max(df$Chao1) * 0.03,
    labels = paste0("+", df$Brecha),
    cex    = 0.85,
    col    = "#C0392B",
    font   = 2
  )
}
```


Para calcular Caho1 se usaron los totales por color en cada sitio (suma de las réplicas).La mayor brecha se da en el sitio g, con 6 especies no observadas estimadas. Esto se debe a que en g hay cuatro colores con un solo individuo (singletons) y ninguno con dos, lo que indica que es probable que existan más colores no capturados en el muestreo. La implicación en el muestreo para el sitio g, indica que el muestreo es insuficiente para registrar toda la diversidad de individuos colectados para obtener una estimación más complete de la riqueza real.

d) **P4** Si duplicaras el número de individuos muestreados en el sitio con menor riqueza, ¿esperarías que Chao1 cambiara significativamente? Justifica ecológica y estadísticamente.

El sitio a tiene riqueza observada de 1 (solo mroado) y ningún singleton ni dobletón. Su Chao1 es 1. Si se duplicara el número de individuos muestreados (pasando de 164 a 328 individuos totales en las cuatro réplicas), es muy probable que no se detecten nuevas especies, porque la comunidad parece ser monoespecífica (todos los individuos son del mismo color). Estadísticamente, Chao1 solo aumentaría si aparecieran nuevos colores con uno o dos individuos, pero dada la homogeneidad observada, no se espera un cambio significativo. Ecológicamente, esto sugiere que el sitio es extremadamente pobre en diversidad de colores y que un mayor esfuerzo de muestreo no alteraría la estimación.

## Curvas de rarefacción

Usa el paquete iNEXT para generar curvas de interpolación y extrapolación (Hill numbers, q = 0):

```{r}

lista_sitios <- split(t(sp_matrix), rownames(t(sp_matrix)))
out <- iNEXT(lista_sitios, q = 0, datatype = "abundance")
ggiNEXT(out, type = 1) +
 scale_color_brewer(palette = "Dark2") +
 labs(title = "Curvas de rarefacción e interpolación",
 x = "Número de individuos muestreados",
 y = "Riqueza de especies (q = 0)") +
 theme_classic(base_size = 12)
```

### Preguntas

e) **P5.** ¿Cuál sitio alcanza la asíntota más rápidamente? ¿Qué te dice eso sobre la estructura de la comunidad?



f) **P6.** Dos sitios pueden tener la misma riqueza observada pero curvas con pendientes muy distintas. ¿Cómo interpretas esa diferencia en términos de abundancias relativas?



g) **P7.** ¿A qué tamaño d emuestra estandarizado compararías los sitios? Justifica tu elección y calcula la riqueza rarefactada para todos los sitios a ese nivel.

## Gráficas de rango-abundancia

Preparación de datos: se usa "matriz" que ya se definio "promedios" para generar el ranking de abundancias.

RA_data <- rankabundance (matriz)

visualizamos con ggplot2 los datos en un formato largo.

matriz_long <- matriz %>%
  rownames_to_column("sitio") %>%
  pivot_longer(-sitio, names_to = "especie", values_to = "abundancia") %>%
  filter(abundancia > 0) %>%
  group_by(sitio) %>%
  arrange(sitio, desc(abundancia)) %>%
  mutate(rango = row_number(),
         abundancia_relativa = abundancia / sum(abundancia))

Graficamos nuestra grafica.
ggplot(matriz_long, aes(x = rango, y = abundancia_relativa, color = sitio)) +
  geom_line(size = 1) +
  geom_point(size = 2) +
  scale_y_log10() + # Escala logarítmica común en estas gráficas
  theme_minimal() +
  labs(title = "Curvas de Rango-Abundancia por Sitio",
       x = "Rango de abundancia (de mayor a menor)",
       y = "Abundancia relativa (log10)",
       color = "Sitio")

###Preguntas
a) ** P8** Identifica la forma general de cada curva (log-normal, geométrica, etc.). ¿Qué modelo
ecológico subyace a cada forma? ¿Qué mecanismos comunitarios podrían explicarla?

se identifican tres modelos principales: 
El primero es un modelo geométrico que es el sitio a, en donde se muestra una caida predominante su mecanismo es un caso clasico de comunidades que tienen muy pocas especies con un estrés ambiental elevado en donde una sola especie puede dominar un solo nicho.
El segundo es un modelo Log Normal en los sitios b,e,g donde la cuerva que s epresenta tiene una curva con una caida particularmente gradual en donde su mecanismo es muy similar a las comunidades estables con diversidad , en estas comunidades los recursos se pueden clasificar de formas equitativas entre varias especies. 
El tercero es un modelo de serie logaritmica en los sitios c,d,f en donde se muestra un mecanismo muy singular de comunidades en donde unos factores dominan la estructura, dando como resultado especies abundantes y pocas especies diferentes.

b) **P9** ¿En qué sitio la especie más dominante representa la mayor fracción de individuos?
¿Cómo se relaciona ese resultado con el índice de Simpson?
El sitio con mayor dominancia es la especie morada donde tiene un ´promedio de abundancia mayor al resto de las demás especies en esa zona. 
La relación que existe entre el indice de Simpson es que en el sitio a , el valor de Simpson suele ser muy muy alto casi cercano a 1. Esto como resultado de que en la curva de Whittaker tiene una pendiente muy alta.

c) **P10** Imagina que en un monitoreo de largo plazo una curva log-normal se convierte en
geométrica. ¿Qué perturbación ecológica podría explicarlo?

podria explicarlo una perturbación ambiental severa o en su caso una eutrofización , en donde se veria la disminución de la competencia de tal modo que una sola especie oportunista se pueda multiplicar acaparando asi nicho y recursos.

## Diversidad beta

Creación de la matriz de distancia 
dist_matriz <- vegdist(matriz, method = "bray")

Analisis y gráfica de (NMDS)
set.seed(123)
nmds_bio <- metaMDS(matriz, distance = "bray", autotransform = FALSE)
plot(nmds_bio, type = "t", main = "Ordenación NMDS - Diversidad Beta")

Analisis de agrupamiento con el método de enlace promedio
hc_sitios <- hclust(dist_matriz, method = "average")
plot(hc_sitios, 
     main = "Dendrograma de similitud entre sitios", 
     xlab = "Sitios", 
     sub = "Distancia: Bray-Curtis | Algoritmo: UPGMA")

###Preguntas 

a) **P11** Analiza la matriz de Bray-Curtis. ¿Qué par de sitios es más diferente? ¿Es el mismo
par más diferente según Jaccard? Si no coinciden, ¿a qué se debe?
El par de stitios más diferentes es el a, en Jaccard no se ve una diferencia alta ya que este indice solo esta considerando la presencia de las especies ya que Jaccard considera los individuos más similares de lo que sugiere la estructura de abundancias de Bray-Curtis.

b) **P12** ¿Qué componentes del recambio beta (reemplazo vs. anidamiento) podrían explicar
los patrones que observas? (Pista: investiga el paquete betapart en R.)
Entre los patrones los sitios más diversos son el reemplazo solo cuando se compara el sitio a con los demás, el fénomeno principal es el anidamiento , esto como resultado de que en la comunidad del sitio a es prácticamente un subconjunto probre de la riqueza entre los sitios que son mas variados, lo cual demuestra una gran parte de pérdida selectiva de especie más allá que un cambio de identidad taxónomica.


c) **P13** Si estos sitios representaran puntos a lo largo de un gradiente altitudinal, ¿qué patrón
de beta-diversidad esperarías según la teoría del dominio medio (mid-domain effect)?
¿Coincide con tus resultados?

No, no coinciden con esté patrón ya que en el caso del sitio a s epresenta una caida de diversidad que es muy tajante y por ende una composición muy simple que rompe la transición de especies esperadas. Mis datos muestras una segregación muy marcada en donde el sitio a se observa como un valor atípico lo cual sugiere factores locales de estrés tienen muchisimo más peso que la restricción geométrica del dominio. 

